臺灣高等法院高雄分院民事判決　　　　　94年度重上字第54號
上　訴　人　乙○○
訴訟代理人　蔡錫欽律師
　　　　　　蘇勝嘉律師
被上訴人　　甲○○
上列當事人間請求給付票款等事件，上訴人對於民國94年5 月25
日臺灣高雄地方法院93年度重訴字第396 號第一審判決提起上訴
，本院於96年6 月6 日言詞辯論終結，判決如下：
    主  文
原判決關於命上訴人給付超過新台幣陸拾萬陸仟玖佰壹拾元本息
部分，及該部分假執行之宣告，暨訴訟費用之裁判均廢棄。
上開廢棄部分，被上訴人在第一審之訴及其假執行之聲請均駁回
。
其餘上訴駁回。
第一、二審訴訟費用由上訴人負擔十分之四，餘由被上訴人負擔
。
    事實及理由
一、被上訴人起訴主張：上訴人自民國89年2 月間起，陸續向伊
    借款新台幣（下同）135 萬元，約定利率按年息12分計算。
    伊交付借款時，上訴人曾簽發面額85萬元、票號PA0000000
    及面額50萬元、票號PA0000000 ，均未載發票日之支票各1
    紙（下稱系爭支票），約定伊欲提示時，可自行填入發票日
    提示。嗣伊於上開2 紙支票均填入發票日92年5 月8 日，並
    於同日提示，竟遭退票。爰依票據及消費借貸之法律關係，
    請求擇一判決上訴人給付伊135 萬元及自92年5 月8 日起至
    清償日止，按年息百分之12計算之利息，並陳明願供擔保聲
    請准予宣告假執行。
二、上訴人則以：(一)伊計積欠被上訴人借款135 萬元，簽發系爭
    支票予被上訴人，係用作借款之擔保，非作為付款工具，雙
    方並約定還款時，被上訴人需將支票交還伊填寫發票年月日
    ，被上訴人不得擅自填載，以免影響票據信用。嗣被上訴人
    未經伊同意，擅自於系爭支票填入發票日，應屬無效票據，
    伊不負支付票款責任；(二)伊以個人名義向被上訴人借款部分
    ，利率原來以年息12分計算，嗣經被上訴人同意，自91年5
    月起調降為月息6 釐，即年息百分之7 點2 。而伊就91年間
    之欠款利息，於91年7 月1 日起至同年12月4 日止計匯款支
    付16萬1100元，及於92年1 月間以面額73萬6900元支票1 紙
    支付，扣除應付之利息37萬1700元後，溢付52萬6300元予被
    上訴人，再扣除92年應給付之欠款利息23萬4400元，已溢付
    29萬1900元。又被上訴人尚積欠伊為其整建住家房屋之工程
    款，此部分同意其金額依鑑定之工程款扣除稅金及工程保險
    費計算，即為74萬3090元（000000-00000-0000=743090）。
    爰依民法第334 條第1 項之規定，主張以溢付之款項29萬
    1900元及被上訴人所欠工程款74萬3090元，與被上訴人之請
    求為抵銷等語，資為抗辯。
三、原審就被上訴人之請求，判決被上訴人全部勝訴。上訴人聲
    明不服，求為廢棄原審判決其敗訴部分（被上訴人另對金川
    營造有限公司為請求部分，經被上訴人於本院撤回起訴；見
    本院卷第254 頁），並駁回被上訴人該部分在第一審之訴及
    假執行之聲請。
四、兩造不爭執及爭執事項：
　(一)兩造就下列事項並不爭執，堪信為真實（本院卷108 頁、
    271至272頁）：
　　(1)上訴人向被上訴人借款135 萬元，約定利率年息百分之12
　　　，即每年利息16萬2 千元，上訴人並簽發系爭支票予被上
      訴人。
　　(2)上訴人自92年5 月8 日以後未支付利息，且被上訴人除提
      示系爭支票外，未曾對上訴人催告給付系爭借款，迄93年
      2 月16日始提起本件訴訟為請求。
  (二)兩造所爭執者為：
  　(1)被上訴人是否同意自91年5 月起，調降上開借款利率為月
      息百分之6？
    (2)上訴人主張91年間溢付利息52萬6300元予被上訴人，扣除
      92年應給付之利息23萬4400元，尚溢付29萬1900元，及被
      上訴人尚積欠伊為其整建住家房屋之工程款74萬3090元，
      而以該2 筆債權與被上訴人之請求為抵銷，是否有理由？
    (3)系爭支票是否有效支票？被上訴人是否可以依據系爭支票
      對被上訴人為請求？
五、茲就兩造爭執事項，論述如下：
  (一)被上訴人主張上訴人向其借款尚欠135 萬元，請求返還該款
    ，並自92年5 月8 日起按年息百分之12計付利息。上訴人就
    其欠款金額及利息起算日並不爭執，惟爭執被上訴人自91年
    5 月間起已同意調降利息為月息6 釐，即年息百分之7.2 ，
    然為被上訴人所否認。按兩造間之利息計算方式，原為雙方
    合意所約定，自須經雙方合意始得變更，上訴人主張被上訴
    人同意變更雙方原約定之利率，由年息百分之12即月息1 分
    調降為月息6 釐，依民事訴訟法第277 條之規定，自應由上
    訴人就此有利於己之事實，負舉證責任。上訴人固提出對被
    上訴人之利息支出明細表、匯款資料（原審卷70至77頁、97
    至98頁），主張依其所為支出明細之記載，得以證明被上訴
    人已同意調降利息，及依匯款總額可以推算當月利率基準。
    惟上訴人所提出之利息支出明細及計算式，為其片面製作之
    私文書，且為被上訴人所否認，及匯款資料僅得證明其為該
    匯款，均不得據為被上訴人已為同意調降利率之意思表示之
    證明。從而，應認兩造間之借款，仍應依原約定之年息百分
    之12計付遲延還款之利息。被上訴人依借款之法律關係，已
    足以確認上訴人應給付之款項及利息，就此部分已足以獲得
    全部勝訴之判決，即無再行審酌另一訴訟標的（票據法律關
    係）之請求是否正當之必要。
  (二)上訴人另主張其溢付被上訴人利息29萬1900元，得與被上訴
    人之借款債權抵銷。經查，上訴人係就其已支付之91年間欠
    款利息，即其於91年7 月1 日起至同年12月4 日止之匯款16
    萬1100元，及於92年1 月支付面額73萬6900元之支票1 紙，
    總計89萬8000元，扣除91年6 至12月份按利率月息6 釐計算
    之利息37萬1700元，而主張溢付52萬6300元予被上訴人，再
    扣除92年按月息6 釐計算應給付之利息23萬4400元，仍溢付
    29萬1900元。惟上訴人既未能舉證證明被上訴人曾同意將上
    開借款利率調降為按月息6 釐計算，即無從據以扣減利息，
    從而，亦無溢繳情事，即無對被上訴人得主張抵銷之債權。
  (三)上訴人主張其承攬被上訴人位於高雄縣路竹鄉○○路405 巷
    23號房屋之整修工程，自86年底起開始施工，尚未完成，為
    被上訴人所不爭執，兩造並同意送請鑑定其造價，作為應支
    付之款項（本院卷107 至108 頁）。本院依兩造合意送請高
    雄縣建築師公會鑑定（本院卷188 、196 頁），並將兩造提
    出之工程估價單、照片、平面圖等（本院卷178 至183 頁、
    221 至223） ，送該公會參酌，經其會同兩造勘驗現場，及
    依兩造陳述系爭建物整修工程於86至87年間施作之情，就有
    關工程項目之單價依86至87年間之營建物價及現場施工環境
    、施工數量作整體衡量鑑定，鑑定結果，認為除「鄰房修補
    」工項無法確認施作完成外，建議以78萬3217元作為上訴人
    合理可請領之工程款，有鑑定報告書附卷可憑。上訴人並同
    意扣除其中之稅金3 萬7155元及工程保險費2972元（本院卷
    266 頁），即同意以74萬3090元作為被上訴人應付之工程款
    。被上訴人另爭執RC增建工程不應以一式計價、化糞池未提
    出出貨或發票證明、一樓大門圍牆打除價格過高、水電配管
    位置無法確認、鋼筋數量未確實計算、打除焊接工項重複且
    位置未確認、搭架價格過高、第二期廢棄方清除可做廢棄清
    除事項等，不同意鑑定結果，惟其既同意由高雄縣建築師公
    會鑑定，足認該公會無偏頗之情，被上訴人復未另行舉證證
    明鑑定結果與事實相左，其此部分爭執即無足採。從而，堪
    認上訴人因為被上訴人施作房屋整修工程，對被上訴人取得
    74萬3090元之工程款債權，且該工程主要在86至87年間施作
    ，有鑑定報告可稽，其後並因兩造間借款債務糾紛，事實上
    已停頓多年無法繼續，上訴人無從完成約定之承攬工作，兩
    造並同意依鑑價結果計價，是本院認該工程款債權應追溯自
    兩造間因本件借款債務糾紛，上訴人拒付利息之時（不爭執
    事項(2)），即92年5 月8 日發生。是上訴人主張以之與被上
    訴人之系爭借款債權抵銷，為有理由，應予准許，並應依民
    法第335 條之規定，溯及自最初得為抵銷時，發生抵銷之效
    力。是被上訴人之借款債權，經抵銷之後，尚餘60萬6910元
    （0000000-000000= 606910）。
六、綜上，被上訴人基於消費借貸之法律關係，請求上訴人返還
    借款，於60萬6910元及自92年5 月8 日起至清償日止，按年
    息百分之12計算之利息，核屬正當，應予准許；逾此所為請
    求，為無理由，其假執行之聲請亦失所依附，應併予駁回。
    原審就超過上開應准許部分，為上訴人敗訴之判決，並為假
    執行之宣告，自有未洽。上訴意旨就此部分指摘原判決不當
    ，求予廢棄改判，為有理由。至於上開應准許部分，原審判
    命上訴人給付，並為假執行之宣告，核無違誤，上訴意旨，
    就此部分，仍執陳詞，指摘原判決不當，求予廢棄，為無理
    由，應駁回其上訴。
據上論結，本件上訴為一部有理由，一部無理由，依民事訴訟法
第450 條、第449 條第1 項、第79條，判決如主文。
中　　華　　民　　國　　96　　年　　6 　　月　　20　　日
                            民事第六庭
                                審判長法官      許明進
                                法      官      陳真真
                                法      官      謝肅珍
以上正本證明與原本無異。
本件不得上訴。
中　　華　　民　　國　　96　　年　　6 　　月　　20　　日
                                書  記  官      蘇恒仁
